最高法院刑事判決　　　　　　　　　　110年度台上字第194號
上　訴　人　楊家霖



選任辯護人　劉邦繡律師
　　　　　　陳思成律師
　　　　　　王炳人律師
上列上訴人因違反水土保持法案件，不服臺灣高等法院中華民國
109年3月10日第二審更審判決（ 108年度上更一字第82號，起訴
案號：臺灣新竹地方檢察署105 年度偵字第6937號），提起上訴
，本院判決如下：
    主  文
上訴駁回。
    理  由
一、按刑事訴訟法第377 條規定，上訴於第三審法院，非以判決
    違背法令為理由，不得為之。是提起第三審上訴，應以原判
    決違背法令為理由，係屬法定要件。如果上訴理由書狀並非
    依據卷內訴訟資料，具體指摘原判決不適用何種法則或如何
    適用不當，或所指摘原判決違法情事，顯與法律規定得為第
    三審上訴理由之違法情形不相適合時，均應認其上訴為違背
    法律上之程式，予以駁回。本件原判決綜合全案證據資料，
    本於事實審法院之推理作用，認定上訴人楊家霖有如其事實
    欄所載未預先擬訂水土保持計畫在其所有坐落臺灣省新竹縣
    關西鎮上橫坑段000之0、000、000之0、000之0、000之 0、
    000之0、000之0、000之0、000之0、000之0、000之0、 000
    之00、000之0地號等山坡保育區土地（下或稱上開土地）進
    行開挖整地、修建道路，並設置小木屋及涼亭等開發「英倫
    大地莊園社區」作業，復將上開土地約定分管後，對外銷售
    與不特定人。惟上開土地因上訴人前揭開發行為，造成如其
    附件一所標示Ａ、Ｂ區域內出現多處邊坡裸露及沖刷之情形
    ，而發生水土流失結果之犯行，因而撤銷第一審科刑之判決
    ，改判仍論上訴人以犯水土保持法第33條第3 項前段之違反
    水土保持規定致生水土流失罪，處有期徒刑1年2月，已詳述
    其所憑證據及認定之理由。對於上訴人否認犯罪所持辯解，
    何以均不足以採信，亦在理由內詳加指駁及說明。核其所為
    之論斷，俱有卷內證據資料可資覆按，從形式上觀察，原判
    決並無足以影響其判決結果之違法情形存在。
二、上訴人上訴意旨略以：⑴、原判決雖以證人張仕祺所為不利
    於伊之證詞及卷附現場履勘等相關紀錄內容，認為如其附件
    一所標示之Ｂ區域內有發生水土流失情形，而認定伊有本件
    被訴犯行，然觀諸卷附新竹縣政府山坡地違規使用現場會勘
    紀錄暨勘查紀錄等記載內容，僅記載現場有未經申請修闢水
    泥鋪面道路及設置木屋等現況，或蓋有小木屋之如其附件一
    所標示之Ａ區域內有多處邊坡裸露，並未提及前述Ｂ區域內
    有發生水土流失之情形，至於上開勘查紀錄所記載上述Ｂ區
    域內有整地邊坡過於陡峭之情形，亦經證人張仕祺於第一審
    審理時證稱該狀況尚屬穩定，僅有造成水土流失之虞，可見
    上開Ｂ區域內並未發生水土流失結果。原審未審酌上開有利
    伊之事證，復未查明證人張仕祺是否具備判斷水土流失之專
    業知識，況張仕祺於偵查中及法院審理時未以鑑定人身分所
    為之陳述，以及其以證人身分簽具之結文，亦有記載案號及
    案由錯誤之情形，則張仕祺未經合法具結所為不利於伊之陳
    述，應無證據能力。原判決仍引用上開無證據能力之張仕祺
    所為不利伊之證詞，或與上開Ｂ區域水土流失無關之會勘紀
    錄等資料，作為伊有本件犯罪之證據，顯有不當。又伊雖有
    在前述Ｂ區域內上方之原有泥土柴車路上鋪設水泥道路，然
    依證人何應龍於履勘現場時陳稱：現場鋪設水泥道路沒有水
    土流失問題等語，可見伊採用之施工方法，可避免下方區域
    邊坡遭沖刷，並不會造成邊坡土壤裸露，該區域發生水土流
    失結果，並非伊鋪設道路行為所造成。況且，上開土地上亦
    有當地里長邱春梅因居民請求提出申請後，於民國98年間由
    行政院農業委員會水土保持局臺北分局所施作之柏油道路暨
    駁坎存在，則現場發生水土流失情形，是否係因伊鋪設水泥
    道路行為所造成，自非無疑，而有究明釐清之必要。原審未
    查明上情，亦未囑託專業人士或機關就現場發生水土流失之
    原因進行鑑定，遽認伊之開發行為與上述Ｂ區域內出現水土
    流失具有因果關係存在，而認定伊有本件被訴犯行，亦有未
    洽。⑵、縱認伊有本件被訴犯行，惟原審未考量伊坦承有在
    上述土地上開挖整地、修建道路及設置木屋等行為，僅係爭
    執現場水土流失現象，是否伊之開發行為所造成，以及伊雖
    因便宜行事未預先擬訂水土保持計畫即進行開發，然犯後已
    知悔悟，並將現場植栽覆蓋完成等情狀，疏未對伊諭知緩刑
    ，同有違誤云云。
三、惟證據之取捨及事實之認定，均為事實審法院之職權，倘其
    採證認事並未違背證據法則，並已詳述其取捨證據及得心證
    之理由者，即不能任意指為違法而執為適法之第三審上訴理
    由。
㈠、原判決①依憑證人徐祥飛、徐志泳於偵查中均證稱：伊等將
    上開土地出售交付予上訴人時，該等土地長滿樟樹及桂竹等
    植栽而處於未發開狀態，土地上之柏油路係以前即存在，而
    原有一條小路（即上訴人所指泥土路）旁均植有大樹，並非
    僅有小草等語，以及證人即先後會同新竹縣關西鎮公所人員
    、竹北地政事務所人員、檢察官及第一審法院法官前往上開
    土地現場查看之水土保持技師張仕祺於原審審理時所為關於
    上開土地Ａ、Ｂ區域內有架設平台、小木屋、鋪設停車場、
    步道及道路，並有多處邊坡裸露、滑動及土石沖刷，Ｂ區域
    亦有一片表土流失等情形之證述內容，暨證人即新竹縣政府
    山保科人員何應龍證稱：上開土地有搭建小木屋及鋪設水泥
    道路，邊坡處有裸露沖刷，該土地開挖面積廣大，約 2,600
    平方公尺，經新竹縣關西鎮公所多次查報均未停工等語，以
    及卷附如原判決第8至9頁所載林務局農林航空測量航照圖、
    現場會勘紀錄、勘查紀錄及履勘筆錄記載內容暨所附現場照
    片等相關證據資料，並審酌上開歷次會勘暨履勘現場照片顯
    示現場有如其附件二至四所示設有木屋、平台、涼亭、步道
    、水泥道路，且土地上有大面積之裸露沖刷、擋土牆裂縫變
    形、整地邊坡陡峭，及帆布覆蓋邊坡處下方均為裸露沖刷流
    失泥土等情形，以及上訴人坦承上開土地Ａ區域有設置涼亭
    、小木屋及鋪設石板步道、草皮等行為，並因此發生水土流
    失結果，且不爭執上開土地Ｂ區域內亦發生水土流失結果等
    情，經勾稽比對上開證據資料，因認上訴人所不爭執之上開
    Ａ、Ｂ區域內土地上有發生水土流失情形與事實相符，而認
    定本件如其附件一所示Ａ、Ｂ區域內確實有出現邊坡多處裸
    露及沖刷情形，而發生水土流失結果。②再依憑向上訴人購
    買本件前述開發後土地之證人李麗秋、詹錫銘、李訓諭、湯
    宇嫻、戴雪瑩及朱振曜均證稱其等所購買「英倫大地莊園社
    區」土地均係上訴人已完成鋪設平台、涼亭、小木屋及鋪設
    道路等開發行為，其等對於現狀並未再加工等不利於上訴人
    之證詞，及徐祥飛關於其轉售本案土地予上訴人時該等土地
    係長滿大樹及竹林等證述內容，以及上開卷附航照圖及現場
    照片顯示本件上開土地確實已進行大規模開發，且為搭建上
    述土地Ａ區域照片所示資材室小木屋，而有開挖整平坡面，
    砍伐原植生茂密樹木，植以零星毫無涵水、具有水土保持功
    效之草皮、細小樹種，及設置水泥階梯、水泥基樁，埋設基
    腳架設平台、涼亭及14間小木屋，並破壞上開Ｂ區域上方遭
    林木草叢植物覆蓋泥土農路之原有林相，改鋪設不透水之水
    泥路面等情狀，並審酌上訴人於第一審審理時亦坦認本案上
    開土地開發行為均係其一人所為，且坦承有在前述Ｂ區域內
    上方泥土路上鋪設水泥道路等情，以及本案上開土地在上訴
    人為前揭大規模開發前係處於植被完整之未開發狀態，在上
    訴人進行前揭開挖整地等開發行為後，Ａ、Ｂ區域內始出現
    多處邊坡黃土裸露、土石滑動及沖刷等水土流失結果，因認
    上訴人在上開土地之開發行為，已破壞原有地貌，其中在原
    有泥土道路上鋪設不透水之水泥路面，亦使雨水無法自該路
    面滲入土壤層，而破壞該水泥路面下土壤之透水、透氣及保
    水性等涵水功能，造成前述Ａ、Ｂ區域內出現多處邊坡裸露
    及土石沖刷現象，而發生水土流失結果，因而認定上訴人有
    本件違反水土保持規定在上開土地進行整地及修建道路，致
    生水土流失之犯行，已詳述其所憑證據及認定之理由。核其
    所為之論斷，俱與經驗及論理等證據法則無違，而依其所認
    定之事實，對上訴人基於開發「英倫大地莊園社區」之單一
    決意，接續在上開土地開挖整地、修建道路及設置小木屋，
    而造成上開Ａ、Ｂ區域內發生水土流失結果之犯行，其中上
    訴人開發Ａ區域致生水土流失之犯行，與已起訴之Ｂ區域部
    分屬接續犯之實質一罪關係，為起訴效力所及，原審併予審
    理，而論以違反水土保持法致生水土流失罪，於法亦無不合
    。③對於張仕祺所為現場Ａ、Ｂ區域內確實有出現邊坡裸露
    及表土流失現象等不利於上訴人之陳述何以堪予採信，而上
    訴人辯稱其所為開發行為與本案土地發生水土流失無關云云
    ，及證人徐祥飛與邱春梅在第一審法院於現場會勘時所稱：
    現場好像沒有遭剷平云云，何以與卷附事證不符而均不足以
    採信，以及證人楊世豪在其所購買業經上訴人完成前揭開發
    行為之「英倫大地莊園社區」土地上加設擋土牆行為，何以
    不影響上開土地已因上訴人前揭大規模開發行為而發生水土
    流失之認定，暨上開土地係在上訴人大規模開發行為後始出
    現水土流失現象，此部分事實已明，而無再開辯論傳喚證人
    邱春梅查明之必要，均已依卷內資料逐一詳加指駁及說明（
    見原判決第12至15頁），核其此部分所為之論斷，亦與證據
    法則無違。又原判決對其採用作為認定上訴人犯罪依據之被
    告以外之人於審判外所為陳述等傳聞證據，何以具有證據能
    力，亦於理由內論述說明綦詳（見原判決第2 頁），而證人
    張仕祺所述關於其親自在現場見聞前述土地Ａ、Ｂ區域內有
    開挖整地、修建道路、設置小木屋與涼亭，及出現多處邊坡
    裸露與表土流失現場之證詞，均係其在場親眼目睹所為之陳
    述，因此原判決採用前揭符合刑事訴訟法第159條之5第2 項
    規定而具有證據能力之勘查及會勘紀錄上所記載現場有開挖
    、修建道路、設置木屋及邊坡裸露沖刷狀況等水土保持技師
    之陳述，及證人張仕祺上開親自見聞之證詞，作為本案土地
    於勘查時情況之佐證，而認定上訴人有本件被訴之犯行，於
    法亦無不合。上訴人上訴意旨⑴置原判決上開明確之論斷於
    不顧，徒憑己見任意指摘原判決採證認事不當，復執其不為
    原審所採信之同一辯解，再事爭執，要非適法之第三審上訴
    理由。至第一審審判長於審理時，已依證人作證程序，告知
    張仕祺具結之義務及偽證之處罰，並命其於供前具結，有審
    判筆錄及結文附卷可稽（見第一審卷第99至117頁、第141頁
    ）。上開結文之案號及案由雖有記載錯誤之情形，然張仕祺
    已知悉係對何案件到庭作證，且明瞭作證及在結文上具結之
    意義，尚不因其結文有上開誤載之瑕疵，而影響其此部分證
    詞業經合法具結之效力。上訴人執此指摘上開具結不生效力
    ，依上開說明，亦非合法之第三審上訴理由。
㈡、緩刑宣告之裁量，屬於法院得依職權裁量之事項，故法院斟
    酌被告犯罪之一切情狀，認為不宜而未予宣告緩刑，自不得
    任意指為違法。況是否諭知緩刑，本屬法院自由裁量之職權
    ，縱未諭知緩刑，亦無違法可言。原判決已敘明上訴人雖坦
    承有本件開發行為，然辯稱前述Ａ、Ｂ區域內山坡地發生水
    土流失原因係他人行為所造成，與伊無關，而否認犯罪，以
    及本案開挖整地面積龐大，嚴重破壞環境等犯罪情節，認其
    所為並無暫不執行為適當而未予宣告緩刑之原因甚詳（見原
    判決第21頁），經核於法無違，亦無濫用裁量權限之情形。
    上訴人上訴意旨⑵泛言指摘原判決未對其宣告緩刑為不當，
    依上述說明，亦非合法之第三審上訴理由。至上訴人其餘上
    訴意旨均非依據卷內訴訟資料具體指摘原判決不適用何種法
    則或如何適用不當，徒就原審採證認事及量刑職權之適法行
    使，暨原判決已明確論斷說明之事項，漫為爭執，並就其有
    無違反水土保持規定致生水土流失之單純事實，暨其他不影
    響判決結果之枝節性問題，再事爭執，顯與法律規定得為第
    三審上訴理由之違法情形不相適合；揆之首揭說明，其上訴
    為違背法律上之程式，應予駁回。
據上論結，應依刑事訴訟法第395 條前段，判決如主文。
中    華    民    國   110    年    11    月    4     日
                  刑事第一庭審判長法  官  郭  毓  洲  
                                  法  官  林  英  志  
                                  法  官  周  盈  文  
                                  法  官  蔡  憲  德  
                                  法  官  林  靜  芬  
本件正本證明與原本無異
                                  書記官
中    華    民    國   110    年    11    月    5     日